臺灣高等法院民事判決
108年度上字第1003號
上  訴  人  陳淑婷  
訴訟代理人  呂清雄律師                      
被上訴人    謝宜達  
訴訟代理人  盧俊瑋  

            蔡宜興  
            陳宏銘  
被上訴人    鄭文貴  
訴訟代理人  盧盈秀  
            蔡曉妮  
            黃于珍  
上列當事人間請求損害賠償事件，上訴人對於中華民國108年5月
30日臺灣桃園地方法院106年度訴字第1618號判決提起上訴，經
本院於109年8月18日言詞辯論終結，判決如下：
    主      文
原判決關於駁回上訴人後開第二項之訴部分，及該部分假執行之
聲請，暨該訴訟費用之裁判廢棄。
被上訴人謝宜達應給付上訴人新臺幣壹佰肆拾參萬柒仟壹佰柒拾
元，及自民國一百零六年五月四日起至清償日止，按週年利率百
分之五計算之利息。
其餘上訴駁回。
廢棄改判部分之第一、二審訴訟費用，由被上訴人謝宜達負擔。
駁回部分之第二審訴訟費用，由上訴人負擔。
    事實及理由
一、上訴人主張：被上訴人謝宜達（下稱其名）於民國105 年1 
    月23日晚上6 時54分許，駕駛車牌號碼000-0000號租賃小客
    車（下稱肇事車輛），沿○○市○○區○○路○○段由北往南即○○方
    向，行經同區○○村0鄰產業道路與○○路路口（下稱事故地點
    ）。伊騎乘車牌號碼000-000號重型機車（下稱系爭機車）
    在後同向行駛至該處。詎謝宜達未顯示方向燈或手勢，亦未
    靠右側路邊即驟然右轉，伊閃避不及，兩車發生撞擊，伊倒
    地滑行至對向車道。適被上訴人鄭文貴（下稱其名）駕駛車
    牌號碼0000-00 號自用小客車亦從對向車道行駛至該處，因
    超速駕駛致煞車不及復撞擊伊，致伊受有右膝後側深部撕裂
    傷併神經受損、右膝膕動脈內壁破損及血栓形成等傷害。伊
    為治療傷害，支出醫療費用新臺幣（下同）20萬5,800 元、
    看護費用13萬4,200 元、交通費用2 萬7,460 元。因傷不能
    工作，無法營業，損失獲利86萬526 元；遺留後遺症，受有
    88萬9,929 元勞動能力損失；復遭精神及生理之痛楚，應得
    請求精神慰撫金46萬1,136元。再者，被上訴人共同侵害致
    伊受損，自應連帶負賠償責任等情。爰依民法第184條第2項
    前段、第185條、第191條之2等規定，求為命被上訴人連帶
    給付257萬9,051元，及自起訴狀繕本送達翌日起算之法定遲
    延利息之判決。原審為上訴人敗訴之判決，上訴人提起上訴
    ，聲明：㈠原判決廢棄；㈡被上訴人應連帶給付上訴人257萬9
    ,051元本息；㈢願供擔保請准宣告假執行。
二、謝宜達則以：本件事故為突發狀況，伊瞬間難以防範，且上
    訴人受傷與伊車肇事並無關係，否認上訴人受有勞動能力減
    損、停業等損失，上訴人精神慰撫金請求亦過高等語，資為
    抗辯，答辯聲明：㈠上訴駁回；㈡如受不利判決，願供擔保請
    准宣告免為假執行。
三、鄭文貴則以：伊對上訴人之受損，並無過失責任等語，資為
    抗辯，答辯聲明：㈠上訴駁回；㈡如受不利判決，願供擔保請
    准宣告免為假執行。
四、查：上訴人主張謝宜達於上開時地，駕駛肇事車輛與後方同
    向之上訴人發生撞擊，上訴人滑行至對向車道，並與鄭文貴
    所駕駛車輛發生撞擊，為兩造所不爭執（見本院卷第246頁
    ），且有交通事故初步分析研判表、現場圖、調查報告表、
    談話紀錄表可資佐據（見原審卷第8、9、93至94、95至100
    頁），堪認為真實。
五、上訴人主張被上訴人應負交通肇事責任，並應連帶負損害賠
    償責任等節，為被上訴人否認，且以前詞為辯，經查：
（一）按因故意或過失，不法侵害他人之權利者，負損害賠償責
            任，民法第184條第1項前段定有明文。謝宜達自陳
            ：伊當時沿○○路由○○往○○方向直行，於事故地點要
            右轉三和村產業道路，在右轉時，伊所駕駛車輛右
            後方突然為系爭機車撞擊等語（見原審卷第97頁）
            。又由肇事車輛行車紀錄器及路口監視器影帶可知
            ，該車右轉彎前，並未發現有顯示右轉方向燈之現
            象，已為肇事之原因。復推估肇事車輛車速約每小
            時69.52公里，但至撞擊位置（未再行進），歷經
            時間約3.93秒，平均減速度約每秒平方4.91公尺/
            秒2，該減速度落在一般正常(較舒適)減速度範圍(
            2~3.5公尺/秒2)之外，而在重踩煞車急減速之範圍
            (4~7.5公尺/秒2)內，是肇事車輛在右轉彎前，確
            有驟然減速現象，並導致事故發生，有本院囑託國
            立澎湖科技大學製有交通事故鑑定意見書可稽（見
            鑑定報告第1至2頁）。依道路交通安全規則（下稱
            道安規則）第91條第1 項第1 款規定，行車右轉彎
            時，應先顯示車輛前後之右邊方向燈光，或由駕駛
            人表示左臂向上，手掌向右微曲之手勢；同規則第
            93條第1 項第2 款規定，行經無號誌之交岔路口，
            應減速慢行，作隨時停車之準備。謝宜達既違反上
            開規定肇事，上訴人主張謝宜達應就其所受損害，
            負過失賠償責任，應屬有據。謝宜達雖辯以事發突
            然，無從防範云云，惟其違反上開交通法規，顯未
            保持應有注意程度，所辯自不足採。
（二）按負損害賠償責任者，除法律另有規定或契約另有訂定外
      ，應回復他方損害發生前之原狀，為民法第213條第1 項
      所明定。上訴人主張謝宜達應賠償其治療傷患期間支出醫
      療費用、看護費用及交通費用之損失，並應賠償收入、勞
      動能力損失及非財產上損害等節，經查：
   1、上訴人為醫療其傷害，支出醫療費用20萬5,800元、看護
      費用13萬4,200元及交通費用2萬7,460元，有醫療、看護
      及交通費用單據在卷（見原審卷第36至38、39至42、43頁
      ），上訴人主張其得向謝宜達請求上開損害賠償額36萬7,
      460元（205800＋134200＋27460=367460），亦為有據。謝
      宜達固辯稱：上訴人之傷勢與其肇事無關云云，惟上訴人
      於105年1月23日18時54分許發生事故後，不到1小時，於1
      9時40分許即因右腳痛、右膝後側撕裂傷等傷患，至國軍
      桃園總醫院急診；復又於翌日以其診斷有右膝後側深部撕
      裂傷併神經受損、右膝膕動脈內壁破損及血栓形成等病至
      國立臺灣大學醫學院附設醫院新竹分院（下稱臺大醫院新
      竹分院）急診並住院，至同年2月8日始出院；於同年3月7
      日因傷口感染及右側腓總神經病變，再至該分院住院治療
      ，直至4月6日始出院；於同年5月20日再因右側膝膕深部
      撕裂傷併肌肉斷裂經傷口縫合術後併瘢痕攣縮，入院住療
      ，同年6月13日出院；其後仍因右踝關節孿縮、右側坐骨
      神經病變等病，持續接受臺大醫院新竹分院復健治療，有
      醫療院所病歷、診斷證明書等件足參（見原審卷第10至18
       、19、20、21、22頁）。可見上訴人自交通事故發生致
      右腳受傷後，確因持續治療而支出繄療費、看護費及交通
      費受有損害，該損害與謝宜達之肇事行為間，應有相當因
      果關係。謝宜達此部分所辯，並無理由。
   2、上訴人主張其以擺設炸雞排攤營生，本件事故前4個月，
      每月獲利平均14萬3,421元，因上述傷害，有6個月期間無
      法工作受有收入損失86萬526元。經查：上訴人每月獲利
      ，業據其提出進項貨物單收據及統計表、104年營利事業
      各業所得暨同業利潤標準為證（見原審卷第44至62、63、
      64頁），謝宜達對該等文書真正，並不爭執，上訴人所陳
      每月收入狀況，已屬有據。又上訴人住院無法工作期間分
      別為105年1月24日起至2月8日止、3月7日起至4月6日止、
      5月20日起至6月13日止，合計為72日（16＋31＋25=72），
      已如前述，因上訴人合理的工作能力損失，應以其醫療期
      間無法工作之日數計算喪失工作能力之損失為宜。是上訴
      人主張謝宜達應賠償其因治療傷害無法工作的金額應為34
      萬4,211元【（14342130）72=344211，元以下四捨五入
      ），為有理由，應足可採，逾此範圍之請求，因上訴人並
      未證明其未住院期間亦無力工作，自不可取。謝宜達雖以
      營業收入多寡在於財產運用、資本及機會，並隨經濟景氣
      榮枯起起落落等因素而不定，上訴人收入縱在醫療期間有
      所減少，亦非損失云云置辯，然謝宜達並未就上訴人除勞
      力外，尚有何其他因素確影響收入多寡，舉證以明，其泛
      言上訴人之收入尚可能受其他操作或經濟景氣影響，與本
      件事故無關云云，自不足採。
   3、按不法侵害他人身體、健康者，對於被害人因此喪失或減
      少勞動能力，應負損害賠償責任，民法第193條第1項定有
      明文，又依民法第193條第1項命加害人1次支付賠償總額
      ，以填補被害人所受喪失或減少勞動能力之損害，應先認
      定被害人因喪失或減少勞動能力而不能陸續取得之金額，
      按其日後本可陸續取得之時期，各照霍夫曼式計算法，扣
      除依法定利率計算之中間利息，再以各時期之總數為加害
      人一次所應支付之賠償總額，始為允當（最高法院22年上
      字第353號判例參照）。上訴人因謝宜達過失肇事致勞動
      能力減損，依臺大醫院新竹分院鑑定，勞動能力減損比例
      為20%，有該分院回復意見表可按（見本院卷第154頁）。
      於扣除上述自105年1月24日起算72日之薪資損失期間，則
      自同年4月7日起至上訴人65歲退休之日即128年1月28日止
      （上訴人為00年0月00日出生），以本件言詞辯論前月基
      本工資2萬3,800元計算，上訴人勞動能力減損金額應為88
      萬4,791元【計算方式：依霍夫曼式計算法扣除中間利息
      （首期給付不扣除中間利息）57,120按年給付額×15.0000
      0000年別單利5%第22年霍夫曼累計係數+(57,120×296/365
      )×(15.00000000年別單利5%第23年霍夫曼累計係數-15.00
      000000)=884,791，元以下四捨五入】。有診斷證明書、
      係數表、剪報可資參佐（見原審卷第21、65頁；本院卷第
      230頁）。上訴人主張謝宜達應賠償88萬4,791元，亦屬正
      當，逾此部分請求，則屬無據。
   4、復按不法侵害他人之身體、健康而情節重大者，被害人雖
      非財產上之損害，亦得請求賠償相當之金額，民法第195
      條第1項定有明文。謝宜達既不法侵害上訴人致受有傷害
      ，上訴人之身體及精神自同時受有痛苦。本院審酌
      上訴人為大陸地區來臺居住之住民，高中畢業，從事加工
      處理販售炸雞工作。謝宜達106年度年收入約32萬元，名
      下有房屋及土地等不動產，現值總計約1,100餘萬元，均
      經上訴人於審理中陳述甚明，並有兩造所得申報及財產歸
      屬資料附卷足資參酌，有關兩造經濟狀況、社會地位、損
      害程度及其精神受損時間等一切情狀，認上訴人向謝宜達
      請求46萬1,136元尚屬過高，本院認應以20萬元較為相當
      。是上訴人主張謝宜達給付20萬元精神慰撫金，尚屬有據
      ，逾此部分之請求，不應准許。
   5、綜上，謝宜達應賠償金額為179萬6,462元（367460＋34421
      1＋884791＋200000=0000000）
（三）次按侵權行為損害賠償責任，須以故意或過失不法侵害他
      人之權利為要件，而過失之有無，應以是否怠於善良管理
      人之注意為斷，苟非怠於此種注意，即不得謂之有過失，
      被害人自不得請求賠償損害。上訴人主張：鄭文貴駕駛車
      輛因超速駕駛致煞車不及撞擊肇事，亦應負損害賠償責任
      云云。惟查：系爭機車撞擊肇事車輛後，僅1.04秒，即撞
      擊鄭文貴駕駛車輛，明顯小於夜間駕駛人所需之認知反應
      時間（2至2.5秒），鄭文貴顯然反應不及，有上開鑑定報
      告意見足稽（見鑑定報告第3至4頁），上訴人主張鄭文貴
      亦負過失賠償責任云云，應為無據。
（四）綜上，上訴人僅得向謝宜達請求賠償179萬6,462元。
六、按損害之發生或擴大，被害人與有過失者，法院得減輕賠償
    金額或免除之，民法第217 條第1 項定有明文。又道交條例
    第93條第1項規定，行車速度須依速限標誌之規定。本件事
    故現場道路速限為每小時40公里，有調查報告表可參（見原
    審卷第93頁），上訴人自承事發當時車速約每小時50公里等
    語，有談話紀錄表附卷（見原審卷第95頁）。足認上訴人當
    時亦有違規超速導致事故發生原因。上訴人對於事故之發生
    與有過失，且審酌兩造之過失情節，上訴人應負之過失比例
    為20% ，本院自得依法減輕上訴人請求之賠償金額至143萬7
    ,170元（0000000 ×80% =0000000，元以下四捨五入），始
    為適當。
七、綜據上述，上訴人依民法第184條第2項前段、第185條、第1
    91條之2等規定，聲明請求謝宜達應給付上訴人143萬7,170
    元，及自起訴狀繕本送達翌日之106年5月4日起算之法定遲
    延利息，自屬正當，應予准許；逾此部分之請求，為無理由
    ，不應准許。原審就上開應准許部分，為上訴人敗訴之判決
    ，尚有未洽，上訴論旨指摘原判決此部分不當，求予廢棄改
    判，為有理由，爰由本院廢棄改判如主文第二項所示。至於
    上訴人之請求不應准許部分，原審為上訴人敗訴之判決，並
    駁回其假執行之聲請，經核並無不合，上訴意旨指摘原判決
    此部分不當，求予廢棄改判，為無理由。又上訴人聲請願供
    擔保宣告假執行部分，本院命謝宜達給付之金額未逾150萬
    元，不得上訴第三審，已告確定，自無宣告假執行之必要，
    均應駁回此部分之上訴。
八、本件事證已臻明確，兩造其餘之攻擊或防禦方法及所用之證
    據，經本院斟酌後，認為均不足以影響本判決之結果，爰不
    逐一論列，附此敘明。
九、據上論結，本件上訴為一部有理由、一部無理由，依民事訴
    訟法第450條、第449條第1項、第79條，判決如主文。
中　　華　　民　　國　　109 　年　　8 　　月　　31　　日
                  民事第八庭    
                        審判長法  官  陳邦豪
                              法  官  胡芷瑜
                              法  官  古振暉
正本係照原本作成。
不得上訴。
中　　華　　民　　國　　109 　年　　9 　　月　　2 　　日
　　　　　　　　　　　
　　　　　　　　　　　　　　　書記官  廖逸柔